臺灣臺中地方法院簡易民事判決
111年度中簡字第1184號
原      告  丁奕仁  
訴訟代理人  楊宇倢律師
複代理人    廖星碩  
被      告  蕭侑利  

上列當事人間遷讓房屋等事件，本院於民國111年5月19日言詞辯
論終結，判決如下：
    主    文
被告應給付原告新臺幣175,233元，及自民國111年1月19日起至
清償日止，按年息百分之5計算之利息。
原告其餘之訴駁回。
訴訟費用由被告負擔百分之82，餘由原告負擔。
    事實及理由
壹、程序方面：
一、按訴狀送達後，原告不得將原訴變更或追加他訴，但擴張或
    減縮應受判決事項之聲明者，不在此限，民事訴訟法第255
    條第1項第3款定有明文。本件原告起訴原聲明請求：「（一
    ）被告應將臺中市○○路00巷0000號房屋（下稱系爭房屋）遷
    讓交還原告。（二）被告應給付原告新臺幣（下同）169,76
    3元，及自起訴狀繕本送達翌日起至清償日止，按年息百分
    之5計算之利息。（三）被告應自起訴狀繕本送達翌日起至
    遷讓返還系爭房屋止，每月5日前按月給付原告22,000元。
    （四）訴訟費用由被告負擔。」嗣原告於民國111年4月29日
    具狀更正聲明為：「（一）被告應給付原告216,003元，及
    自起訴狀繕本送達翌日起至清償日止，按週年利率百分之5
    計算之利息。（二）訴訟費用由被告負擔。」（見本院卷第
    77頁），又於111年5月19日當庭更正第1項聲明為：「被告
    應給付原告214,233元，及自起訴狀繕本送達翌日起至清償
    日止，按週年利率百分之5計算之利息。」（見本院卷第90
    頁），顯屬減縮應受判決事項之聲明，核與首揭規定相符，
    應予准許。
二、被告經合法通知，未於言詞辯論期日到場，核無民事訴訟法
    第386 條所列各款情形，爰依原告之聲請，由其一造辯論而
    為判決。
貳、實體方面：
一、原告主張：被告於110 年4 月23 日與原告簽訂房屋租賃契
    約書（下稱系爭租約），向原告承租位在「碧根陽光廣場」
    A區編號46之商店店面（門牌號碼臺中市○○路00巷0000號，
    即系爭房屋），租賃使用範圍為一樓，約定租期自110 年5 
    月1日起至110年10 月31日止，每月租金11,000元，押金為2
    個月租金即22,000元。詎被告自110年7月即積欠租金，且應
    負擔之社區生活規費亦未給付，原告屢次催繳，均不獲置理
    ，遲至111年1月5日始搬離系爭房屋。被告自110年7月起至
    系爭租約屆滿時之110年10月止，共積欠44,000元租金（110
    年7-10月），又110年11、12月，被告無權占有系爭房屋，
    應給付原告相當租金之不當得利22,000元，扣除原告預納之
    租賃擔保金22,000元後，被告仍有44,000元未償。又被告占
    用系爭房屋期間，積欠110年6-12月管理費23,380元（含6月
    大樓停車費3,000元）、110年4-12月電費10,853元，共計34
    ,233元，扣除被告預納之經營保證金20,000元後，被告尚有
    生活規費14,233元未償，應給付予原告。再依系爭租約第8
    條第2項約定，被告因於租期屆滿時，未點交返還系爭房屋
    ，遲至111年1月5日始遷讓返還系爭房屋，故原告請求至少1
    個月遲延日數之加倍計付租金22,000元，乃屬有理；另兩造
    所約定之擔保金額為42,000元（即租賃擔保金及經營保證金
    ），是被告違約應給付之懲罰性處罰金即為84,000元；復本
    件原告委任律師之費用為50,000元，合計被告違約應給付之
    處罰金額為156,000元（22,000＋84,000＋50,000＝156,000）
    。聲明：（一）被告應給付原告214,233元（44,000＋14,233
    ＋156,000＝214,233），及自起訴狀繕本送達翌日起至清償日
    止，按年息百分之5計算之利息。（二）訴訟費用由被告負
    擔。
二、被告未於言詞辯論期日到場，亦未提出書狀為任何聲明或陳
    述。
三、得心證之理由：
（一）原告主張之上述事實，業據其提出與所述相符之系爭租約
      、兩造簡訊對話記錄、存證信函、回執、律師費收據、生
      活規費單據等件影本附卷可稽（見本院卷第21-43、81-84
      頁）；又被告已於相當時期受合法之通知，而於言詞辯論
      期日不到場，亦未提出任何準備書狀爭執或陳述，依民事
      訴訟法第436條第2項、第280條第3項準用第1項前段之規
      定，視同自認，故堪信原告主張之事實為真正。
（二）按承租人租金支付有遲延者，出租人得定相當期限，催告
      承租人支付租金，如承租人於其期限內不為支付，出租人
      得終止租約；出租人於承租人積欠租金額，除以擔保金抵
      償外，達2 個月以上時，得收回房屋；租賃物為房屋者，
      遲付租金之總額非達2 個月之租額，不得依前項之規定終
      止契約；承租人於租賃關係終止後，應返還租賃物，民法
      第440 條第1 項、第2 項前段、第455 條及土地法第100
      條第3款定有明文。被告自110年7月起即未按期繳納租金
      ，依系爭租約第3條（見本院卷第23頁），租金應於期初
      給付，故至110年10月租約期滿終止時，被告業已積欠原
      告租金達4個月共44,000元。又按無法律上之原因而受利
      益，致他人受損害者，應返還其利益；雖有法律上之原因
      ，而其後已不存在者，亦同，民法第179條載有明文。無
      權占有他人房屋，可能獲得相當於租金之利益，為社會通
      常之觀念（最高法院61年臺上字第1695號判例意旨參照）
      。經查，被告自系爭租約終止後即無合法使用系爭房屋之
      權源，其後被告於110年11、12月繼續使用系爭房屋即屬
      無權占有，被告受有利益致原告受有損害，堪以認定。是
      被告自系爭租約終止後，繼續占有使用系爭房屋，所獲得
      之相當於租金之不當得利22,000元，應返還予原告。上開
      金額合計66,000元，扣除被告訂約之初已給付之押金22,0
      00元後，被告尚應給付原告欠繳之租金、相當租金之不當
      得利共44,000元。
（三）另依系爭租約第9條約定，被告承租系爭房屋期間，應自
      行負擔管理費、水電費等其他費用（見本院卷第24頁）；
　　　且系爭租約期滿終止後，被告繼續無權占有系爭房屋，亦
      應依不當得利之規定，返還該段期間內使用水、電、大樓
      管理等利益予原告，是被告占用使用系爭房屋期間，共積
      欠110年6-12月管理費23,380元（含6月大樓停車費3,000
      元）、110年4-12月電費10,853元，合計34,233元，有生
      活規費單據在卷可憑（見本院卷第81-84頁），扣除依系
      爭租約第3條約定、被告預納之經營保證金20,000元後（
      見本院卷第23頁），被告尚有生活規費14,233元未償，應
      給付予原告，堪以認定。
（四）再依系爭租約第8條第2項約定：「乙方應於終止租約或租
      期屆滿時無條件交還房屋，如不交還房屋時，除應按遲延
      日數加倍計付租金外，並應支付甲方擔保金加倍之金額作
      為違約處罰金，因而涉訟時，除應給付欠繳租金、管理費
      、違約金外，另訴訟費用、律師費用等仍應由乙方負擔。
      」（見本院卷第24、25頁）。
　　1.被告因於租期屆滿時，未點交返還系爭房屋，遲至111年1
      月5日始遷讓返還系爭房屋，故原告依前開約定請求至少1
      個月遲延日數之加倍計付租金22,000元（11,000×2＝22,00
      0），乃屬有理。
　　2.另依系爭租約第3條約定，兩造所約定之擔保金額為42,00
      0元（即租賃擔保金22,000元及經營保證金20,000元），
      是今被告違約時，依系爭租約第8條第2項約定，原告原應
      給付之違約處罰金即為84,000元。惟按約定之違約金過高
      者，法院得減至相當之數額，民法第252條定有明文；又
      約定之違約金如有過高者，法院亦得減至相當之數額，至
      於是否相當，即須依一般客觀事實，社會經濟狀況及當事
      人所受損害情形，以為斟酌之標準，且約定之違約金過高
      者，除出於債務人之自由意思，已任意給付，可認為債務
      人自願依約履行，不容其請求返還外，法院仍得依前開規
      定，核減至相當之數額；再違約金之核減，法院得以職權
      為之，亦得由債務人訴請法院核減（最高法院79年臺上字
      第1915號、79年臺上字第1612號判例意旨參照）。經查，
      被告確有系爭租約期滿終止後仍不交還系爭房屋之情事，
      然被告遲延遷讓返還系爭房屋之期間僅約2個月，該2個月
      之相當租金不當得利及水電管理費用，被告應給付予原告
      ，業經本院認定如前，是原告所受之損害除未能及時使用
      系爭房屋之利益外，難認有何其他明確之損失，本院認於
      原告並未提出其他事證為佐之情形下，原告請求被告給付
      擔保金加倍金額之違約金84,000元，核屬過高，與其實際
      所受損害未盡相當，有違衡平之原則，斟酌原告為處理此
      事所花費之時間、所支出之費用及社會經濟狀況後，應酌
      減為45,000元為適當。
　　3.復本件原告委任律師之費用為50,000元，有律師費收據在
      卷可考（見本院卷第43頁），是依上開系爭租約之約定，
      被告應給付原告50,000元。
　　4.合計被告違約應給付之處罰金額為117,000元（22,000＋45
      ,000＋50,000＝117,000）。
（五）末按給付有確定期限者，債務人自期限屆滿時起，負遲延
      責任；給付無確定期限者，債務人於債權人得請求給付時
      ，經其催告而未為給付，自受催告時起，負遲延責任；其
      經債權人起訴而送達訴狀，或依督促程序送達支付命令，
      或為其他相類之行為者，與催告有同一之效力，民法第22
      9條第1項、第2項定有明文。遲延之債務，以支付金錢為
      標的者，債權人得請求依法定利率計算之遲延利息；但約
      定利率較高者，仍從其約定利率；應付利息之債務，其利
      率未經約定，亦無法律可據者，週年利率為百分之5，民
      法第233條第1項、第203條亦分別明定。查本件原告對被
      告請求之金額中，除被告積欠之租金及水電費、管理費外
      ，其餘均核屬無確定期限之給付，亦未約定利率，既經原
      告起訴而於111年1月18日合法送達起訴狀繕本予被告，有
      送達證書1份在卷足佐（見本院卷第53頁），被告迄未給
      付，則原告請求全部均自送達起訴狀繕本之翌日即111年1
      月19日起至清償日止，按年息百分之5計算之遲延利息，
      並未逾越得請求之範圍，應予准許。　　
四、綜上所述，原告依據系爭租約及不當得利等法律關係，請求
    被告應給付原告175,233元（44,000＋14,233＋117,000＝175,2
    33），及自111年1月19日起至清償日止，按年息百分之5計
    算之遲延利息，核有理由，應予准許；至原告逾此部分之請
    求，為無理由，應予駁回。
五、本判決原告勝訴部分係依民事訴訟法第427條第2項第1款規
    定適用簡易訴訟程序所為被告敗訴之判決，依同法第389條
    第1項第3款規定，應依職權宣告假執行。
六、訴訟費用負擔之依據：民事訴訟法第79條。
中　　華　　民　　國　　111 　年　　6 　　月　　9 　　日
                  臺灣臺中地方法院臺中簡易庭
                                  法　官　林秉暉
以上為正本係照原本作成。
如不服本判決，應於送達後20日內，向本院提出上訴狀並表明上
訴理由，如於本判決宣示後送達前提起上訴者，應於判決送達後
20日內補提上訴理由書（須附繕本）。如委任律師提起上訴者，
應一併繳納上訴審裁判費。
中　　華　　民　　國　　111 　年　　6 　　月　　9 　　日
                                  書記官  王志伃